【裁判字號】    99,國,15
【裁判日期】    991029
【裁判案由】    國家賠償
【裁判全文】
臺灣臺中地方法院民事判決  99年度國字第15號
原      告  乙○○
被      告  臺中縣太平市戶政事務所
法定代理人  丙○○
被      告  甲○○
被      告  臺中縣政府
法定代理人  丁○○
上列當事人間請求國家賠償事件，本院判決如下：
    主    文
原告之訴駁回。
訴訟費用由原告負擔。
    事實及理由
一、原告之聲明及陳述要旨：
  (一)聲明：被告台中縣太平市戶政事務所、台中縣政府應連帶賠
    償原告新台幣（下同）350萬元，及自請求書送達翌日起至
    清償日止，按年息5%計算之利息。
  (二)陳述要旨：原告係以土地代書為業，民國（下同）84年10月
    23日下午2時許，有一自稱「廖哲明」之男子，持坐落台中
    縣太平鄉（現改制為市○○○段234地號土地及其上同段439
    建號建物所有權狀、第一順位抵押權人中國商銀出具之清償
    證明書及他項權利證明書，至原告設於台中縣太平市○○路
    ○段153號之代書事務所，表示欲委託原告代辦向銀行申請
    抵押貸款及民間第二順位抵押借款手續，經原告審閱其所提
    出之文件後，向該自稱「廖哲明」之男子表示尚需補提出印
    鑑證明書及國民身分證始能辦理。翌日，該自稱「廖哲明」
    之男子持上開資料併同被告台中縣太平市戶政事務所（下簡
    稱太平戶政事務所）所核發之「廖哲明」未拆封國民身分證
    、印鑑證明書、印鑑章至原告之代書事務所，向原告表示因
    欲投標電信局工程，急需押標金，向銀行貸款恐緩不濟急，
    拜託原告先行代墊款新台幣（下同）350萬元，俟銀行抵押
    權設定手續完成放款後即還款，原告因該自稱「廖哲明」之
    男子所提出之國民身分證、印鑑證明書等文件均為正本，加
    以其所提出之印鑑章與被告太平市公所所核發之印鑑證明書
    上之印文、字跡均相同，且辦理抵押貸款之資料已齊備，乃
    應其要求，先行代墊而貸予該自稱「廖哲明」之男子350萬
    元，並要求該自稱「廖哲明」之男子出具切結書、委託書、
    本票、借據，並留下身分證件影本（正本由該自稱「廖哲明
    」之男子取回）。同年月26日原告親赴台中縣霧峰地政事務
    所代辦前揭房地塗銷中國商銀之第一順位抵押權登記完畢，
    詎同年月28日原告正準備前往台中縣霧峰地政事務所辦理抵
    押權人為訴外人泛亞商業銀行太平分行抵押權設定登記手續
    之際，突有另一名「廖哲明」之男子偕同其妻與另一不詳姓
    名之女代書至原告之事務所，出示「廖哲明」之身分證向原
    告表示其方為「廖哲明」本人，並表示：先前委託原告辦理
    貸款事宜之男子係廖文雄，非伊本人，伊無借款之需要等語
    ，並要求取回前揭房地及辦理貸款之所有證件，原告拒絕其
    要求，該「廖哲明」之男子恐嚇威脅原告如不將證件交還，
    將至地檢署提告後旋即離去。後該「廖哲明」果對原告提出
    刑事告訴，並向法院提起確認本票債權不存在之訴訟，被告
    太平戶政事務所戶籍員甲○○於確認本票債權不存在事件審
    理中，到庭承認於核對「廖哲明」之身分證原本相片與戶政
    存檔身分證相片、印鑑章與存檔印鑑卡字跡印文時，未發現
    相片及字跡印文均有不同，其核對錯誤有疏失、發錯印鑑證
    明書等語，致使法院判決確認本票債權不存在，原告因而平
    白損失350萬元。按如被告太平戶政事務所戶籍員甲○○不
    核發「廖哲明」之印鑑證明書予冒名之「廖哲明」之人，則
    原告即不致受騙而受有350萬元之鉅額損失，而甲○○核發
    「廖哲明」之印鑑證明書有過失，亦經台中縣政府政風室記
    過處分，因甲○○核發印鑑證明書之過失，不法侵害原告之
    財產權益，原告自得依國家賠償法第2條第2項規定，請求被
    告太平戶政事務所負賠償責任等語。
二、按「原告之訴，有下列各款情形之一，法院應以裁定駁回之
    。但其情形可以補正者，審判長應定期間先命補正：....
    六起訴不合程式或不備其他要件者。....原告之訴，依其所
    訴之事實，在法律上顯無理由者，法院得不經言詞辯論，逕
    以判決駁回之。」民事訴訟法第249條第1項第6款、第2項定
    有明文。經查：
  (一)依國家賠償法請求損害賠償時，應先以書面向賠償義務機關
    請求之，賠償義務機關拒絕賠償，或自提出請求之日起逾三
    十日不開始協議，或自開始協議之日起逾六十日協議不成立
    時，請求權人得提起損害賠償之訴。國家賠償法第10條第1
    項、第11條亦有明文。是依國家賠償法規定請求損害賠償時
    ，應先以書面向義務機關請求，並於起訴時提出該機關於其
    不協議、協議不成立或拒絕賠償之證明文件，此為訴權存在
    必備之要件。原告提起本件訴訟未據提出業經先以書面向賠
    償義務機關請求，而該機關逾期不協議、協議不成立或拒絕
    賠償之證明文件，經本院於99年7月2日裁定命原告補正，該
    裁定並已於99年7月8日送達原告，有送達證書附卷可稽，原
    告迄未補正，難認原告於起訴前，已踐行先以書面向賠償義
    務機關請求之協議先行程序，則原告提起本件訴訟不備訴訟
    要件，難認為合法，應依民事訴訟法第249條第1項規定裁定
    駁回之。
  (二)又原告於本件起訴狀當事人欄雖列載被告太平戶政事務所戶
    籍員甲○○為被告，惟於訴狀內並無對甲○○請求之聲明及
    事實理由，而甲○○僅為賠償義務機關執行職務之公務員，
    非國家機關，無從對之請求負國家賠償責任，且依國家賠償
    法第2條第1項、第2項前段規定：「本法所稱公務員者，謂
    依法令從事於公務之人員。公務員於執行職務行使公權力時
    ，因故意或過失不法侵害人民自由或權利者，國家應負損害
    賠償責任」及民法第186條第1項「公務員因故意違背對於第
    三人應執行之職務，致第三人之權利受損害者，負賠償責任
    。其因過失者，以被害人不能依他項方法受賠償時為限，負
    其責任。」之規定，可知公務員於執行職務行使公權力時，
    因過失不法侵害人民自由或權利者，有請求權人僅得依國家
    賠償法之規定，向賠償義務機關請求損害賠償，不得依民法
    第186條第1項規定，逕向該有過失之公務員請求損害賠償。
    查本件依原告訴狀所載，乃主張被告甲○○於核發印鑑證明
    書核對身分證上相片與印鑑章檔存印鑑卡字跡印文時有過失
    ，依上開說明，原告自無從依民法第186條第1項規定竟對被
    告甲○○請求損害賠償，從而，原告併對被告甲○○提起本
    件訴訟，依原告所訴之事實，於法律上亦屬顯無理由，依民
    事訴訟法第249條第2項規定，爰不經言詞辯論，逕以判決駁
    回之。
  (三)本件因同時存有依民事訴訟法第249條第1項規定應以裁定駁
    回及同條第2項規定應以判決駁回之事由，爰合併以判決駁
    回之，附此敘明。
三、本件原告之訴為無理由，依民事訴訟法第249條第1項第6款
    、第2項、第78條，判決如主文。
中    華    民    國    99    年    10    月    29    日
                  民事第二庭    法  官  呂麗玉
正本係照原本作成。
如對本判決上訴，須於判決送達後20日內向本院提出上訴狀。如
委任律師提起上訴者，應一併繳納上訴審裁判費。
中    華    民    國    99    年    10    月    29    日
                                書記官  趙振燕

司法院資訊處製作；財團法人民間司法改革基金會備份。
